【裁判字號】    89,台上,638
【裁判日期】    890323
【裁判案由】    請求返還土地等
【裁判全文】
最高法院民事判決                                八十九年度台上字第六三八號
    上  訴  人  甲 ○ ○
    法定代理人  曾鄧玉治
    上  訴  人  台南縣政府
    法定代理人  陳唐山
    訴訟代理人  萬壽律師
右當事人間請求返還土地等事件，兩造對於中華民國八十七年五月二十九日台灣高等
法院台南分院第二審更審判決（八十七年度重上更(一)字第四號），各自提起上訴，本
院判決如左：
    主  文
原判決除假執行部分外廢棄，發回台灣高等法院台南分院。
    理  由
本件上訴人台南縣政府（下稱台南縣政府）起訴主張：坐落台南市○區○○○段第二
一一一地號及第二一一一之一地號為伊所有，對造上訴人甲○○（下稱甲○○）竟無
權占有該土地，並興建如原判決附圖（下稱附圖）之建物等情，爰本於物上請求權及
不當得利法律關係，求為命甲○○拆除前開建物，並給付伊自民國七十九年十月一日
起至八十四年九月三十日止，五年間共計新台幣（下同）一千七百一十一萬五千七百
六十元，及自八十四年十月一日起至交還土地之日止，按年給付三百九十一萬九千七
百元相當於租金之不當得利之判決（拆屋還地部分業經更審前原法院為甲○○敗訴之
判決確定。而逾前開不當得利之請求，經第一審判決駁回台南縣政府之訴，未據台南
縣政府聲明不服。甲○○就第一審命其給付上開不當得利部分提起第二審上訴，更審
前原法院將其中超過一百九十九萬九千六百二十元及自八十四年十月一日起至交還土
地之日止，按年給付四十三萬四千七百元部分廢棄，改判駁回台南縣政府在第一審之
訴，並駁回甲○○其餘上訴。台南縣政府就其敗訴部分提起第三審上訴，經判決廢棄
其敗訴部分，發回原法院更為審理；甲○○亦就按年給付部分提起上訴，本院前已另
以八十六年度台上字第三六四四號裁定駁回。原審將第一審所命給付不當得利其中超
過六百九十二萬七千三百五十二元及自八十四年一月一日起至交還土地之日止，按年
給付一百五十六萬七千八百八十元部分廢棄，改判駁回台南縣政府在第一審之訴，並
駁回甲○○其餘上訴。兩造各就其敗訴部分提起上訴）。
上訴人甲○○則以：伊係寺廟，屬宗教公益性質，台南縣政府請求不當得利以申報地
價年息百分之十計算，實屬過高等語，資為抗辯。
原審將第一審所命給付不當得利，其中超過六百九十二萬七千三百五十二元及自八十
四年一月一日起至交還土地之日止，按年給付一百五十六萬七千八百八十元部分廢棄
，改判駁回台南縣政府在第一審之訴，並駁回甲○○之其餘上訴，係以：甲○○既無
權占用台南縣政府如附圖所示之土地，台南縣政府請求甲○○返還相當於租金之不當
得利，尚非無據。查系爭二筆土地都市計畫分區使用均編定住宅區，其申報地價其中
第二一一一地號，七十六年七月為五千元，八十年七月為八千八百元，八十三年七月
為九千元，至第二一一一之一地號，七十六年七月為一萬一千元，八十年七月為二萬
一千元，八十三年七月為二萬三千元，有台南市政府東南地政事務所函足憑。甲○○
共占用第二一一一地號土地面積一千二百一十七平方公尺，占用第二一一一之一地號
土地面積一千二百二十八平方公尺。經斟酌系爭兩筆土地位處台南市鬧區要津，四周
鄰地商店林立，甲○○占用面積相當大，市價估計達數億元，及甲○○苟能充分利用
系爭兩筆土地，將可創造無限利潤等各情，認以申報地價百分之四，計算甲○○因無
權占有系爭土地之相當於租金利得，尚屬公充。以此為計算標準，甲○○應返還台南
縣政府自七十九年十月一日至八十四年九月三十日計五年使用系爭土地之不當得利為
六百九十二萬七千三百五十二元，另應自八十四年十月一日起至交還土地之日止，按
年返還不當得利一百五十六萬七千八百八十元。台南縣政府請求甲○○返還不當得利
，於上開範圍部分為有理由，應予准許，超過部分於法不合，應予駁回等詞，為其判
斷之基礎。
查台南縣政府所請求甲○○使用系爭土地相當於租金之不當得利，其土地租金之數額
，應以土地申報地價為基礎，此觀土地法第九十七條第一項規定甚明。而系爭第二一
一一之一地號土地，七十六年七月之申報地價係每平方公尺八千八百元，公告地價為
每平方公尺一萬一千元（參見一審卷第二四頁台南市土地地價冊），原審於計算該地
號，七十六年七月起甲○○應返還之不當得利，竟以公告地價一萬一千元為計算基準
，自屬於法有違。又原審既明指系爭土地位處台南市區要津，四周商店林立，甲○○
所占用之面積市價達數億元，復謂應以申報地價年息百分之四計算甲○○之不當利得
為宜，而將第一審判決依百分之十計算，就超過百分之四部分之不當得利請求予以改
判如前所示，理由顯屬矛盾，且難昭折服。兩造上訴論旨，各自指摘原判決對其不利
部分為不當，聲明廢棄，均非無理。另查甲○○就其「按年應給付」前經本院裁定駁
回其上訴部分，於更審時宜注意其聲明。附此指明。
據上論結，本件兩造上訴均為有理由，依民事訴訟法第四百七十七條第一項、第四百
七十八條第一項，判決如主文。
中      華      民      國    八十九    年      三      月    二十三    日
                              最高法院民事第八庭
                                  審判長法官  蘇  茂  秋
                                        法官  徐  璧  湖
                                        法官  曾  煌  圳
                                        法官  李  慧  兒
                                        法官  謝  正  勝
      右正本證明與原本無異
                                              書  記  官
中      華      民      國    八十九    年      四      月      十      日
                                                                        Ｂ


司法院資訊處製作；財團法人民間司法改革基金會備份。
